ACORDAO-COMPLETO-2550201

ACÓRDÃO 3459/2023 ATA 14/2023 - SEGUNDA CÂMARA

VISTOS, relatados e discutidos estes autos referentes à Tomada de Contas Especial instaurada pela Caixa Econômica Federal, em razão da não comprovação da regular aplicação dos recursos do Contrato de Repasse 297.590/2009, firmado pelo então Ministério do Desenvolvimento Regional, representado pela Caixa, e o Município de Cabo Frio/RJ, que tinha por objeto a elaboração dos projetos básico e executivo de um restaurante popular, a sua construção e o fornecimento de equipamentos,
ACORDAM os Ministros do Tribunal de Contas da União, reunidos em sessão da 2ª Câmara, ante as razões expostas pelo Relator, em: 
9.1. com fundamento nos arts. 1º, inciso I, 16, inciso I, 17 e 23, inciso I, da Lei 8.443/1992, julgar regulares as contas do Sr. Marcos da Rocha Mendes, dando-lhe quitação plena;
9.2. com fundamento nos arts. 1º, inciso I, 16, inciso III, alíneas "b" e "c", 19, caput, e 23, inciso III, da Lei 8.443/1992, julgar irregulares as contas dos Srs. Alair Francisco Correa e Adriano Guilherme de Teves Moreno, e condená-los, solidariamente, ao pagamento da quantia descrita a seguir, atualizada monetariamente e acrescida de juros de mora calculados a partir da respectiva data até o dia da efetiva quitação, fixando-lhes o prazo de 15 (quinze) dias, a contar da notificação, para comprovarem, perante o Tribunal (art. 214, inciso III, alínea "a", do Regimento Interno/TCU) , o recolhimento do débito ao Tesouro Nacional, na forma da legislação em vigor, abatendo-se, na oportunidade, o valor ressarcido, nos termos do Enunciado 128 da Súmula de Jurisprudência do TCU:
	Data de ocorrência
	Valor histórico (R$) 
	Tipo da parcela

	29/11/2010
	1.400.000,00
	Débito

	27/02/2019
	740.194,15
	Crédito

9.3. aplicar a multa prevista no art. 57 da Lei 8.443/1992, individualmente, ao Sr. Alair Francisco Correa, no valor de R$ 190.000,00 (cento e noventa mil reais) , e ao Sr. Adriano Guilherme de Teves Moreno, no valor de R$ 50.000,00 (cinquenta mil reais) , fixando-lhes o prazo de 15 (quinze) dias, a contar da notificação, para comprovarem, perante o Tribunal (art. 214, inciso III, alínea "a", do Regimento Interno/TCU) , o recolhimento da dívida ao Tesouro Nacional, atualizada monetariamente desde a data do presente Acórdão até a do efetivo recolhimento, caso paga após o vencimento, na forma da legislação em vigor;
9.4. autorizar, caso requerido, nos termos do art. 26 da Lei 8.443/1992 c/c o art. 217 do Regimento Interno/TCU, o parcelamento das dívidas em até 36 (trinta e seis) parcelas mensais e sucessivas, sobre as quais incidirão os correspondentes acréscimos legais (débito: atualização monetária e juros de mora; multa: atualização monetária) , esclarecendo aos responsáveis que a falta de pagamento de qualquer parcela importará no vencimento antecipado do saldo devedor, sem prejuízo das demais medidas legais;
9.5. autorizar, desde logo, a cobrança judicial das dívidas, nos termos do art. 28, inciso II, da Lei 8.443/1992, caso não atendidas as notificações; 
9.6. enviar cópia deste Acórdão:
9.6.1. à Procuradoria da República no Estado do Rio de Janeiro, com fundamento no art. 16, § 3º, da Lei 8.443/1992, c/c o art. 209, § 7º, do Regimento Interno/TCU, para adoção das medidas cabíveis, e
9.6.2. ao Ministério da Integração e do Desenvolvimento Regional e à Caixa Econômica Federal, para ciência.

Tomada de Contas Especial instaurada pela Caixa Econômica Federal, em razão da não comprovação da regular aplicação dos recursos do Contrato de Repasse 297590/2009, firmado pelo então Ministério do Desenvolvimento Regional, representado pela Caixa, e o Município de Cabo Frio/RJ, que tinha por objeto a elaboração do projeto básico e executivo de um restaurante popular, a sua construção e o fornecimento de equipamentos.

Segunda Câmara

Município de Cabo Frio/RJ.

3. Responsáveis: Alair Francisco Correa (XXX.548.507-XX); Marcos da Rocha Mendes (XXX.956.537-XX); e Adriano Guilherme de Teves Moreno (XXX.941.346-XX).

13.1. Ministros presentes: Augusto Nardes (na Presidência), Aroldo Cedraz e Antonio Anastasia.
13.2. Ministro-Substituto convocado: Marcos Bemquerer Costa (Relator).

MARCOS BEMQUERER

Trata-se da Tomada de Contas Especial (peças 1-76) instaurada pela Caixa Econômica Federal, em razão da não comprovação da regular aplicação dos recursos do Contrato de Repasse 297590/2009 (peça 28) , firmado em 30/11/2009 pelo então Ministério do Desenvolvimento Regional, representado pela Caixa, e o Município de Cabo Frio/RJ, que tinha por objeto a elaboração do projeto básico e executivo de um restaurante popular, a sua construção e o fornecimento de equipamentos. 
2.	 Para a execução desse ajuste, originalmente orçado em R$ 1.650.000,00, a União comprometeu-se a aportar até R$ 1.400.000,00 (peça 28, p. 4) . Foram efetivamente creditados na conta corrente específica do ajuste recursos federais de R$ 1.498.300,00, em 29/11/2010 (peça 70, p. 1-2) dos quais R$ 98.300,00 provenientes de rendimentos (peça 23, p. 7) .  Em 30/08/2013, a contrapartida foi reprogramada para R$ 812.620,17 (peças 23, p. 4, e 25) .  
3.	Foi desbloqueado o montante de R$ 1.801.895,11, no período compreendido entre 15/08/2012 e 06/01/2015, sendo R$ 1.188,821,76 provenientes dos recursos federais e R$ 613.073,36 da contrapartida (peça 48, p. 4-5) . O ajuste vigorou de 30/11/2009 a 30/12/2018, com prazo para prestação de contas até 30/01/2019.  
4.	Conforme consignado no Relatório do Tomador de Contas, de 23/10/2020, o fundamento para a instauração da Tomada de Contas Especial foi a ausência de funcionalidade do objeto do contrato, por motivo de inexecução parcial sem aproveitamento útil da parcela executada (peça 70, p. 5) . 
5.	A Secretaria Federal de Controle Interno certificou a irregularidade das presentes contas (peça 74) e a autoridade ministerial atestou haver tomado conhecimento dessa conclusão (peça 76) .
6.	Neste Tribunal, a instrução dos autos coube à antiga Secretaria de Controle Externo de Tomada de Contas Especial - SecexTCE, atual Unidade de Auditoria Especializada em Tomada de Contas Especial - AudTCE. A análise inicial (peça 80) , de 20/05/2021, veiculou proposta de citação solidária dos ex-Prefeitos Marcos da Rocha Mendes (2009-2012 e 1º/01/2017 a 09/05/2018) , Alair Francisco Correa (2013-2016) e Adriano Guilherme de Teves Moreno (17/07/2018 a 31/12/2020) , para que apresentassem alegações de defesa quanto à ausência de funcionalidade do objeto do Contrato de Repasse 297590/2009, sem possibilidade de aproveitamento útil da parcela executada, com ofensa ao art. 37, caput, da Constituição Federal, ao art. 93 do Decreto-lei 200/1967, ao art. 66 do Decreto 93.872/1986 e à Cláusula Terceira do termo de instrumento, e/ou para recolherem o débito de R$ 1.707.162,29, calculado em 20/05/2021, atualizado monetariamente a partir da respectiva data até o efetivo recolhimento.
7.	Os Srs. Adriano Guilherme de Teves Moreno e Marcos da Rocha Mendes foram citados por meio de expedientes entregues em seus endereços (peças 86 e 97) , dos quais tomaram conhecimento, respectivamente, em 23/06/2021 e 20/09/2021 (peças 89 e 98) , e apresentaram alegações de defesa (peças 90 e 99) . 
8.	O Sr. Alair Francisco Correa, após o insucesso da tentativa de comunicação por via postal, foi citado por Edital publicado no Diário Oficial da União de 10/08/2021 (peças 95 e 96) , mas não se manifestou nos autos. 
9.	Transcrevo, no essencial, a instrução pela qual a SecexTCE informou a existência de outros processos instaurados neste Tribunal contra cada um dos três responsáveis, examinou as defesas apresentadas pelos Srs. Adriano Guilherme de Teves Moreno e Marcos da Rocha Mendes, bem como os efeitos da revelia do Sr. Alair Francisco Correa, e, ao fim, formulou proposta de mérito pela regularidade das contas do segundo responsável aqui mencionado, com quitação plena, e pela irregularidade das contas do primeiro e do terceiro responsáveis, com condenação ao pagamento do débito solidário (peça 102) : 
"EXAME TÉCNICO
 (...) 
Análise da revelia do responsável Alair Francisco Correa
26.	No caso vertente, a citação do responsável Alair Francisco Correa se deu em endereços provenientes de pesquisas de endereços realizadas pelo TCU (...) , porquanto, devido ao insucesso de realizar a citação em endereços constantes na base de dados da Receita custodiada pelo TCU (peça 83) , buscou-se a notificação em endereços provenientes das bases de dados públicas custodiadas pelo TCU (TSE e Renach - peças 84, 85, 93 e 94) e das bases de dados do próprio TCU. A entrega dos ofícios citatórios nesses endereços não ficou comprovada, razão pela qual promoveu-se a notificação por edital publicado no Diário Oficial da União (peça 95) .
27.	Importante destacar que, antes de promover a citação por edital, para assegurar a ampla defesa, buscaram-se outros meios possíveis para localizar e citar o responsável, nos limites da razoabilidade, fazendo juntar aos autos informação comprobatória dos diferentes meios experimentados que restaram frustrados, tal como se demonstrou no item anterior da presente instrução (Acórdão 4851/2017-TCU-Primeira Câmara, Relator Augusto Sherman) .
28.	Nos processos do TCU, a revelia não leva à presunção de que seriam verdadeiras todas as imputações levantadas contra os responsáveis, diferentemente do que ocorre no processo civil, em que a revelia do réu opera a presunção da verdade dos fatos narrados pelo autor (Acórdão 1009/2018-TCU-Plenário, Relator [Ministro] Bruno Dantas; 2369/2013 e 2449/2013-TCU-Plenário, Relator [Ministro] Benjamin Zymler) . Dessa forma, a avaliação da responsabilidade do agente não pode prescindir da prova existente no processo ou para ele carreada. 
29.	Ao não apresentar sua defesa, o responsável deixou de produzir prova da regular aplicação dos recursos sob sua responsabilidade, em afronta às normas que impõem aos gestores públicos a obrigação legal de, sempre que demandados pelos órgãos de controle, apresentar os documentos que demonstrem a correta utilização das verbas públicas, a exemplo do contido no art. 93 do Decreto-Lei 200/1967: 'Quem quer que utilize dinheiros públicos terá de justificar seu bom e regular emprego na conformidade das leis, regulamentos e normas emanadas das autoridades administrativas competentes.' 
30.	Mesmo as alegações de defesa não sendo apresentadas, considerando o princípio da verdade real que rege esta Corte, procurou-se buscar, em manifestações do responsável na fase interna desta Tomada de Contas Especial, se havia algum argumento que pudesse ser aproveitado a seu favor. 
31.	Os argumentos apresentados na fase interna (peça 51) não elidem as irregularidades apontadas.
32.	Em se tratando de processo em que a parte interessada não se manifestou acerca das irregularidades imputadas, não há elementos para que se possa efetivamente aferir e reconhecer a ocorrência de boa-fé na conduta do responsável, podendo este Tribunal, desde logo, proferir o julgamento de mérito pela irregularidade das contas, conforme os termos dos §§ 2º e 6º do art. 202 do Regimento Interno do TCU (Acórdão 2064/2011-TCU-Primeira Câmara (Relator [Ministro] Ubiratan Aguiar) , 6.182/2011-TCU-1ª Câmara (Relator [Ministro-Substituto] Weder de Oliveira) , 4.072/2010-TCU-1ª Câmara (Relator [Ministro] Valmir Campelo) , 1.189/2009-TCU-1ª Câmara (Relator [Ministro-Substituto] Marcos Bemquerer) , 731/2008-TCU-Plenário (Relator [Ministro] Aroldo Cedraz) .
33.	Dessa forma, o responsável Alair Francisco Correa deve ser considerado revel, nos termos do art. 12, § 3º, da Lei 8.443/1992, devendo as contas serem julgadas irregulares e o [responsável condenado] solidariamente ao débito apurado.
Da defesa do responsável Adriano Guilherme de Teves Moreno
34.	O responsável foi citado por força do Ofício 27552/2021-TCU/Seproc, de 25/5/2021 (peça 86) , com confirmação de recebimento em 23/6/2021 (peça 89) , respondendo na qualidade de prefeito sucessor (gestão 17/7/2018 a 31/12/2020) , por não ter dado continuidade às obras, não prestar as contas devidas e nem adotar as medidas judiciais e administrativas cabíveis para resguardo ao Erário, relativamente ao Contrato de Repasse 297590-02/2009 (Siafi 705747) , firmado entre o MDS e o município de Cabo Frio - RJ, e que tinha por objeto 'elaborar projeto básico e executivo, construir e equipar restaurante popular'.  
35.	No intuito de apresentar suas alegações de defesa, o ex-Prefeito elaborou e fez chegar ao Tribunal o documento protocolado em 14/7/2021 (peça 90) que passa a ser analisado a seguir.
36.	O [referido] documento conta com texto de meia página, acompanhado de cópia de dois memorandos, onde o defendente argumenta que, apesar de os recursos terem sido repassados em momento anterior à sua gestão, teria adotado as medidas administrativas cabíveis para resguardar o Erário (peça 90, p. 1) .
Análise
 (...) 
38.	Para orientar a análise da breve defesa apresentada pelo responsável, vale revisitar o histórico cronológico, apresentado no parágrafo 4, do campo Histórico, nos seguintes termos:
'19. Ao iniciar uma nova legislatura no Município, a Caixa encaminhou ofício nº 43/2017/GIGOVNT, de 10/01/2017, informando ao Prefeito recém-empossado sobre a situação do empreendimento, cobrando a resolução das pendências encontradas, retomada e conclusão do objeto (peça 47, p. 1517) .
20.	Em 05/04/2017, a Prefeitura Municipal encaminhou ofício nº 006/2017/SEGOV/CONVÊNIOS à Caixa, informando que iria retomar as obras e concluir o objeto, [e que] para isso, era necessário tomar conhecimento da atual situação do ajuste para abrir procedimento de apuração de responsabilidade com o objetivo de identificar os responsáveis pelos danos causados ao empreendimento (peça 48, p. 6) . As informações solicitadas foram encaminhadas ao Município por meio do ofício 425/2017/GIGOVNT, de 02/05/2017 (peça 48, p. 1-5) .
21. 	De posse das informações atualizadas do ajuste, o Município instaurou a TCE nº 1261/2017, no dia 25/10/2017, onde apuraram o débito original no valor de R$ 438.899,34, referente a depredação das obras, e o débito no valor de R$ 339.161,00, referente aos furtos dos equipamentos. A comissão instauradora da Prefeitura concluiu pela imputação da responsabilidade do então Secretário Municipal de Ordem Pública e a Secretária Municipal de Assistência Social (peças 2-4) .
22. 	Considerando a instauração da tomada de contas pelo Município, o Ente encaminhou ofício nº 32/2017/SEGOV/Convênios, solicitando a suspensão da inadimplência do convênio em análise e ressaltando o interesse em retomar e concluir o objeto (peça 48, p. 11-16) . A Caixa efetivou a suspensão da inadimplência, mas prosseguiu com a tramitação do processo de TCE.
23. 	Através do ofício nº 46/2017/SEGOV/CONVÊNIOS, de 24/11/2017, o Município solicitou prorrogação de vigência do contrato de repasse por mais 12 meses, apresentando suas justificativas para a dilação do prazo e reafirmando o compromisso de retomar, concluir e inaugurar o restaurante popular (peça 51) . O Ministério autorizou em 03/2018 a prorrogação da vigência do contrato para 30/12/2018. A Prefeitura Municipal encaminhou à Caixa ofício nº 53/2018/SEGOV/Convênios, de 26/03/2018, no qual informava um plano de trabalho com ações para retomada da obra do restaurante popular (peça 52) . Considerando a prorrogação de vigência autorizada pelo Ministério e a apresentação do plano de trabalho pela Prefeitura Municipal, o processo de TCE em andamento na Caixa naquele momento foi suspenso.
24. 	Mesmo após vários compromissos assumidos pelo Município em retomar o andamento das obras e concluir o objeto, não houve evolução dos serviços e as obras não foram reiniciadas, tampouco concluídas. Por fim, o Ministério gestor, por meio da nota técnica nº 5/2019 (peça 5) , indeferiu um novo pedido de prorrogação de vigência feito em 26/12/2018, através do ofício 182/2018/SEGOV/Convênios, por não encontrar fatos novos ou elementos que justificassem o não cumprimento dos compromissos assumidos anteriormente pelo Município em concluir o objeto. Na mesma nota técnica, a concedente destacou, ainda, a falta de cuidado do Município com o convênio, uma vez que o pedido de prorrogação de vigência contratual foi feito fora do prazo previsto em legislação vigente e contrariando cláusula nº 18 do contrato de repasse.'
39.	Primeiramente, cabe registrar que o mandato do respondente tem início em 17/7/2018, nos termos da Ata à peça 15, e, segundo a Nota Técnica 05/2019 (peça 5, p. 3) , foi apresentado pedido de prorrogação de prazo de vigência do Contrato em tela em 26/12/2018, ou seja, foi a própria gestão do Sr. Adriano Guilherme quem solicitou a dilação da vigência do ajuste, dando a entender que seria possível dar continuidade e concluir a execução do objeto aqui tratado.
40.	A própria Nota Técnica citada no parágrafo retro negou a dilação do prazo do contrato, mantendo o vencimento da avença em 31/12/2018, com prazo final para prestar contas em 30/1/2019. 
41.	Vencido o prazo de vigência, não houve qualquer providência do gestor em análise, no sentido de providenciar a documentação necessária para a prestação de contas. Não se vislumbra qualquer providência administrativa e/ou judicial para resguardar o Erário e responsabilizar quem tenha dado causa a eventual dano.
42.	A jurisprudência desta Corte é firme no sentido de exigir dos gestores a observância do princípio da continuidade administrativa, resultando na exigência de que o gestor sucessor tenha a obrigação de finalizar as obras iniciadas em mandato anterior ao seu, de modo a evitar o desperdício de recursos, consoante enunciado do Acórdão 4064/2015-TCU-Primeira Câmara, Relator [Ministro-Substituto] Augusto Sherman Cavalcanti, assim dispondo:
'Configura prática de ato ilegítimo e antieconômico, sujeito à multa do art. 58, inciso III, da Lei 8.443/1992, o não cumprimento pelo gestor sucessor de termo de compromisso firmado com a concedente com vistas à continuidade de convênio não concluído por gestão anterior, uma vez que essa omissão pode prolongar o tempo de paralisação do empreendimento, ensejar custos maiores em sua retomada e, até mesmo, o não aproveitamento da parte da obra já realizada.'
43.	Os anexos das alegações de defesa também não ajudam o defendente, uma vez que, tanto o Memorando/GAPRE 2/2020, de 23/3/2020 (peça 90, p. 2) , quanto o Memo 50/2020/SEGIN/COGEGOV, de 26/3/2020 (peça 90, p. 3) , são documentos genéricos, de natureza interna, onde estão listados processos administrativos que deveriam ser encaminhados à Controladoria-Geral do Município.
44.	No entanto, os documentos citados acima são emitidos mais de um ano após o vencimento do prazo final para prestação de contas da contratação, não consta que nenhuma providência concreta tenha sido adotada e nenhuma consequência foi de fato demonstrada nos autos, razão pela qual não devem prevalecer os argumentos apresentados. 
45.	Tratando especificamente sobre as prestações de contas, a jurisprudência desta Casa tem entendimento manso e sedimentado na Súmula TCU 230, a qual exige que o gestor sucessor apresente as contas de convênios assinados e/ou executados em mandato anterior e, na impossibilidade de fazê-lo, adote medidas judiciais para resguardo do patrimônio público, vale ler o texto:
'SÚMULA TCU 230: Compete ao prefeito sucessor apresentar a prestação de contas referente aos recursos federais recebidos por seu antecessor, quando este não o tiver feito e o prazo para adimplemento dessa obrigação vencer ou estiver vencido no período de gestão do próprio mandatário sucessor, ou, na impossibilidade de fazê-lo, adotar as medidas legais visando ao resguardo do patrimônio público.'
46.	No caso concreto, nenhuma das medidas supostamente adotadas pelo gestor tem caráter judicial, aliás a análise aqui perpetrada não identificou sequer medida administrativa efetiva, capaz de configurar proteção ao patrimônio público.
47.	Por todo o exposto, o entendimento é no sentido de que as alegações de defesa apresentadas pelo Sr. Adriano Guilherme de Teves Moreno não tiveram o condão de justificar as irregularidades e/ou de afastar sua responsabilidade, devendo suas contas serem julgadas irregulares, com imputação de débito e aplicação da multa prevista no art. 57 da Lei 8443/1992.
Da defesa do responsável Marcos da Rocha Mendes
O responsável foi citado por força do Ofício 44628/2021-TCU/Seproc, de 10/8/2021 (peça 97) , com confirmação de recebimento em 20/9/2021 (peça 98) , respondendo na qualidade de prefeito signatário e sucessor (gestões 1/1/2009 a 31/12/2012 e 1/1/2017 a 9/5/2018) , por não ter adotado providências para conclusão das obras relacionadas ao Contrato de Repasse 297590-02/2009 (...) .
No intuito de apresentar suas alegações de defesa, o ex-Prefeito elaborou e fez chegar ao Tribunal o documento protocolado em duplicidade na data de 20/9/2021 (peças 99-100) , que passa a ser analisado a seguir.
O documento inicia com a identificação do processo e do respondente, apresentando argumentos para defender a tempestividade das alegações de defesa apresentadas (peça 99, p. 1) .
Apresenta trecho que afirma ter sido retirado de relatório da Secretaria de Controle Externo de Tomada de Contas Especial (peça 99, p.2) , onde se lê que não foi possível demonstrar que o respondente teve ciência (durante seu segundo mandato: 1/1/2017 a 9/5/2018) dos problemas apontados no caso concreto, ocorridos no período de 1/1/2013 a 31/12/2016 (outra gestão) .
O mesmo trecho citado no parágrafo retro informa que o respondente, tão logo tomou conhecimento das falhas, determinou a instauração de TCE, a qual estaria formalizada no processo 1261/2017, de 25/10/2017 (peça 99, p. 2) .
Defende o ex-Prefeito que não se aplica o princípio da continuidade administrativa sobre sua gestão, uma vez que a avença encerrou sua vigência apenas em 31/12/2018, portanto, posterior ao seu mandato (peça 99, p. 3) .
Busca o ex-gestor atribuir a responsabilidade a outros administradores que o sucederam, informando que o principal responsável pelo dano deve ser o Sr. Alair Francisco Correa, porém, sem explicar os motivos de tal acusação (peça 99, p. 3) .
Aponta descontrole total das contas, cenário econômico desfavorável (PIB negativo) , o que, no seu entender, transfere a responsabilidade a seu sucessor, Sr. Adriano Tevez Moreno (peça 99, p. 3) .
Ao final, requer o acolhimento das alegações de defesa, com exclusão de seu nome do rol de responsáveis da TCE (peça 99, p. 4) 
Análise
 (...) 
A primeira afirmação feita pela defesa, no sentido de que o ex-prefeito não teria tomado ciência das pendências existentes no contrato em tela, é facilmente refutada pela confirmação de [que o] Ofício 40/2017/GIGOVNT, de 10/1/2017 (peça 47, p. 19) , [foi] recebido em 12/1/2017 (peça 47, p. 20) , bem como [de que] o Ofício 43/2017/GIGOVNT, de 10/1/2017 (peça 47, p. 15-16) , [foi] recebido em 12/1/2017 (peça 47, p. 17) .
Os dois ofícios citados ao final do parágrafo imediatamente anterior foram dirigidos ao responsável em tela e tiveram regular comprovação de entrega, trazendo em seus respectivos conteúdos informações necessárias e suficientes para informar ao então prefeito de que havia irregularidades na contratação e na execução do objeto avençado.
Também não cabe razão ao responsável quando aponta dificuldades financeiras e/ou problemas econômicos que geraram escassez de recursos na municipalidade, já que os recursos do contrato em tela se encontravam depositados em conta específica da avença e a execução do objeto não dependia de recursos dos cofres municipais.
Cabe razão ao responsável quando afirma que foi instaurada tomada de contas pela Controladoria-Geral do Município, conforme pode ser confirmado em cópia de publicação existente à peça 48, p. 12, dando conta da abertura do processo 1261/2017, datado de 29/6/2017.
As conclusões da tomada de contas aberta pelo município estão registradas em fragmentos do relatório às peças 2-4 e dão conta de dano apurado no valor de R$ 339.161,00 relativos a bens furtados e R$ 483.899,34 tratando de depreciação do imóvel.
Embora não se tenha informações sobre os desdobramentos e o resultado prático da tomada de contas, é crível admitir que foram adotadas providências tendentes a ressarcir o Erário e responsabilizar quem tenha dado causa a eventual dano causado.
Há que se ter em mente que pesavam contra o gestor em tela duas obrigações específicas para garantia da proteção do patrimônio público, e já se explica.
Em primeiro, caberia a responsabilização e a busca por ressarcimento quanto aos valores já aplicados e que foram desviados/furtados e/ou desperdiçados pelo abandono da obra, o que pode ser considerado suprido pela instauração da tomada de contas, já referenciada.
Em segundo, era exigido do gestor em análise [que adotasse] medidas tendentes a dar continuidade à obra, de modo a evitar a perda total daquilo que foi aplicado no empreendimento, em homenagem ao princípio da continuidade administrativa.
O TCU vem entendendo pela responsabilização do prefeito sucessor se não adotar as providências necessárias para concluir as obras deixadas pelo antecessor, por caracterizar desperdício de recursos, conforme se extrai de enunciado do Acórdão 2295/2014-TCU-Plenário, Relator: [Ministro]RAIMUNDO CARREIRO, nos seguintes termos:
'A inutilidade do objeto conveniado decorrente da inércia administrativa do gestor sucessor atrai para esse a responsabilidade pelo prejuízo ao erário e afasta a do antecessor. O gestor sucessor tem obrigação de encerrar a execução de empreendimento iniciado na gestão anterior, em respeito ao princípio da continuidade administrativa.'
Militam na mesma seara os Acórdão 10968/2015-TCU-Segunda Câmara, Relatora [Ministra] ANA ARRAES; 13590/2016 e 6363/2017, ambos da Segunda Câmara, Relator [Ministro-Substituto] MARCOS BEMQUERER.
No caso concreto, o Sr. Marcos da Rocha adotou providências para tentar dar continuidade às obras relacionadas ao Contrato de Repasse 297590-02/2009 (Siafi 705747) conforme Ofício 46/2017/SEGOV/Convênios, de 24/11/2017 (peça 51) , Termo Aditivo para prorrogação de prazo (peça 29, p. 34) [e] Ofício 53/2018/SEGOV/Convênios, de 26/3/2018 (peça 52) .
No entanto, a manifestação do concedente, materializada na Nota Técnica 5/2019 (peça 5) , somente foi emitida em 11/1/2019, ocasião em que o respondente não mais ocupava o cargo de gestor municipal, não sendo possível qualquer providência de sua parte para concluir o objeto do trato em tela.
Por todo o exposto, cabe acolher as alegações de defesa apresentadas pelo Sr. Marcos da Rocha Mendes (CPF: XXX.956.537-XX) para excluir seu nome do rol de responsáveis desta TCE. 
Prescrição da Pretensão Punitiva
Vale ressaltar que a pretensão punitiva do TCU, conforme Acórdão 1441/2016-TCU-Plenário, Relator Benjamin Zymler, que uniformizou a jurisprudência acerca dessa questão, subordina-se ao prazo geral de prescrição indicado no art. 205 do Código Civil, que é de dez anos, contado da data de ocorrência da irregularidade sancionada, nos termos do art. 189 do Código Civil, sendo este prazo interrompido pelo ato que ordenar a citação, a audiência ou a oitiva dos responsáveis.
No caso em exame, não ocorreu a prescrição, uma vez que o prazo para apresentação da prestação de contas se encerrou em 30/1/2019 (parágrafo 3, desta) e o ato de ordenação da citação ocorreu em 24/5/2021 (peça 82) .
CONCLUSÃO
Em face da análise promovida na seção 'Exame Técnico', verifica-se que o responsável Alair Francisco Correa não logrou comprovar a boa e regular aplicação dos recursos, instado a se manifestar, optou pelo silêncio, configurando a revelia, nos termos do § 3º do art. 12 da Lei 8.443/1992. Além disso, propõe-se rejeitar as alegações de defesa de Adriano Guilherme de Teves, uma vez que não foram suficientes para sanar as irregularidades a eles atribuídas e nem afastar o débito apurado. Ademais, inexistem nos autos elementos que demonstrem a boa-fé dos responsáveis ou a ocorrência de outras excludentes de culpabilidade.
Verifica-se também que houve a prescrição da pretensão punitiva, conforme análise já realizada.
Tendo em vista que não constam dos autos elementos que permitam reconhecer a boa-fé dos responsáveis, sugere-se que as suas contas sejam julgadas irregulares, nos termos do art. 202, § 6º, do Regimento Interno do TCU, com a imputação do débito atualizado monetariamente e acrescido de juros de mora, nos termos do art. 202, § 1º, do Regimento Interno do TCU, descontado o valor eventualmente recolhido.
No caso do Sr. Marcos da Rocha Mendes (CPF: XXX.956.537-XX) , cabe o acatamento de suas alegações de defesa, para excluir seu nome do rol de responsáveis desta TCE.
PROPOSTA DE ENCAMINHAMENTO
Diante do exposto, submetemos os autos à consideração superior, propondo ao Tribunal:
considerar revel o responsável Alair Francisco Correa (CPF: XXX.548.507-XX) , para todos os efeitos, dando-se prosseguimento ao processo, com fulcro no art. 12, § 3º, da Lei 8.443/1992; 
acolher as alegações de defesa apresentadas pelo responsável Marcos da Rocha Mendes (CPF: XXX.956.537-XX) , para excluir seu nome do rol de responsáveis desta TCE; 
rejeitar as alegações de defesa apresentadas pelo responsável Adriano Guilherme de Teves Moreno (CPF: XXX.941.346-XX) ; 
julgar irregulares, nos termos dos arts. 1º, inciso I, 16, inciso III, alíneas 'b' e 'c', da Lei 8.443/1992, c/c os arts. 19 e 23, inciso III, da mesma Lei, as contas dos responsáveis Alair Francisco Correa (CPF: XXX.548.507-XX) e Adriano Guilherme de Teves Moreno (CPF: XXX.941.346-XX) , condenando-os solidariamente ao pagamento da importância a seguir especificada, atualizada monetariamente e acrescida dos juros de mora, calculada a partir da data discriminada até a data da efetiva quitação do débito, fixando-lhes o prazo de quinze dias, para que comprovem, perante o Tribunal, o recolhimento da referida quantia aos cofres do Tesouro Nacional, nos termos do art. 23, inciso III, alínea 'a', da citada lei, c/c o art. 214, inciso III, alínea 'a', do Regimento Interno do TCU.  
	Débitos relacionados ao responsável Alair Francisco Correa (CPF: XXX.548.507-XX) em solidariedade com Adriano Guilherme de Teves Moreno (CPF: XXX.941.346-XX) :
	Data de ocorrência
	Valor histórico (R$) 
	Tipo da parcela

	29/11/2010
	1.400.000,00
	Débito

	27/2/2019
	740.194,15
	Crédito

autorizar, desde logo, a cobrança judicial das dívidas, caso não atendidas as notificações, na forma do disposto no art. 28, inciso II, da Lei 8.443/1992;
autorizar também, desde logo, se requerido, com fundamento no art. 26 da Lei 8.443/ 1992, c/c o art. 217, § 1º, do Regimento Interno do TCU, o parcelamento das dívidas em até 36 parcelas, incidindo, sobre cada parcela, corrigida monetariamente, os correspondentes acréscimos legais, fixando-lhe o prazo de quinze dias, a contar do recebimento da notificação, para comprovar, perante o Tribunal, o recolhimento da primeira parcela, e de trinta dias, a contar da parcela anterior, para comprovar os recolhimentos das demais parcelas, devendo incidir, sobre cada valor mensal, atualizado monetariamente, os juros de mora devidos, no caso do débito, na forma prevista na legislação em vigor, alertando os responsáveis de que a falta de comprovação do recolhimento de qualquer parcela importará o vencimento antecipado do saldo devedor, nos termos do § 2º do art. 217 do Regimento Interno deste Tribunal; 
enviar cópia do Acórdão a ser prolatado à Procuradoria da República no Estado de RJ, nos termos do § 3º do art. 16 da Lei 8.443/1992, c/c o § 7º do art. 209 do Regimento Interno do TCU, para adoção das medidas cabíveis; e
enviar cópia do Acórdão que vier a ser proferido à Caixa Econômica Federal e aos responsáveis, para ciência;
informar à Procuradoria da República no Estado de RJ, à Caixa Econômica Federal e aos responsáveis que a presente deliberação, acompanhada do Relatório e do Voto que a fundamenta, está disponível para a consulta no endereço www.tcu.gov.br/acordaos, além de esclarecer que, caso requerido, o TCU poderá fornecer sem custos as correspondentes cópias, de forma impressa; e
informar à Procuradoria da República no Estado de RJ que, nos termos do parágrafo único do art. 62 da Resolução TCU 259/2014, os procuradores e membros do Ministério Público credenciados nesta Corte podem acessar os presentes autos de forma eletrônica e automática, ressalvados apenas os casos de eventuais peças classificadas como sigilosas, as quais requerem solicitação formal."
10.	O Ministério Público junto ao TCU, representado pelo Procurador Marinus Eduardo De Vries Marsico (peça 105) , manifestou-se, em essência, de acordo com a proposta de mérito acima transcrita, sem prejuízo de registrar que o item 75 da instrução mencionou, por equívoco, a ocorrência da prescrição da pretensão punitiva. A esse propósito, o Parquet especializado afastou a incidência da prescrição decenal da prescrição punitiva prevista no Código Civil de 2022 e a prescrição quinquenal prevista na Lei 9.873/1999, razão pela qual acrescentou à proposta da SecexTCE a aplicação da multa prevista no art. 57 da Lei 8.443/1992.
11.	Estando os autos em meu Gabinete, o Sr. Adriano Guilherme de Teves Moreno apresentou adendo a sua defesa (peça 107) , alegando que:
	a) não foi possível atender de imediato às exigências do Termo de Compromisso e a sua prestação de contas durante sua gestão, de 17/07/2018 a 31/12/2020, porque no momento da sua posse enfrentou graves problemas, como atraso no pagamento de servidores, decorrentes da realização de uma eleição extemporânea - o Sr. Marcos da Rocha Mendes, prefeito no período de  1º/07/2017 a 09/05/2018, teve seu registro impugnado pelo TSE, assumindo interinamente o Presidente da Câmara Municipal de Cabo Frio, Sr. Achilles Almeida Barreto Nero, até 16/07/2018 - e, na sequência, houve inúmeros casos de Covid-19 entre os servidores;
	b) diante da impossibilidade de fazer a apresentação das contas referentes aos recursos federais recebidos pelo seu antecessor, adotou as medidas cabíveis, mediante instauração de TCE e prestação de informações ao Ministério Público Federal;  
	c) a omissão na prestação de contas não caracteriza ato de improbidade administrativa, o qual requer a demonstração de dolo, erro grosseiro ou culpa consciente quanto ao caráter improbo de sua ação ou omissão, demonstração de enriquecimento ilícito e dano ao erário; e 
	d) em síntese, afirma ser parte ilegítima para figurar no pólo passivo desta TCE, por não ter feito nenhuma movimentação na conta bancária oriunda do Termo de Compromisso, não ter executado obras e nem as deixado inacabadas, e por haver delegado competência aos secretários municipais e aos titulares de órgãos equivalentes da estrutura do Poder Executivo para exercerem as funções e atribuições administrativas, por meio do Decreto Municipal 5.925/2018, publicado em 20/12/2018.
É o Relatório.

Luciano Caldeira Carvalho, OAB/RJ 154.893.

Procurador Marinus Eduardo De Vries Marsico.

TOMADA DE CONTAS ESPECIAL. CONTRATO DE REPASSE. CONSTRUÇÃO DE RESTAURANTE COMUNITÁRIO, AQUISIÇÃO E INSTALAÇÃO DE EQUIPAMENTOS. INEXECUÇÃO PARCIAL SEM APROVEITAMENTO ÚTIL DA PARCELA EXECUTADA. CITAÇÃO DE TRÊS EX-PREFEITOS. REVELIA DE UM DELES. ALEGAÇÕES DE DEFESA APRESENTADAS POR OUTROS DOIS. CONTAS REGULARES DO RESPONSÁVEL QUE DEMONSTROU HAVER TOMADO AS PROVIDÊNCIAS A SEU ALCANCE PARA A RETOMADA DA EXECUÇÃO DO AJUSTE. IRREGULARIDADE DAS CONTAS DOS OUTROS DOIS, COM DÉBITO E MULTA.

TOMADA DE CONTAS ESPECIAL (TCE)

Unidade Especializada em Tomada de Contas Especial - AudTCE.

Em exame a Tomada de Contas Especial instaurada pela Caixa Econômica Federal, em razão da não comprovação da regular aplicação dos recursos do Contrato de Repasse 297.590/2009 (peça 28) , firmado, em 30/11/2009, pelo então Ministério do Desenvolvimento Regional, representado pela Caixa, e o Município de Cabo Frio/RJ, que tinha por objeto a elaboração dos projetos básico e executivo de um restaurante popular, a sua construção e o fornecimento de equipamentos.
2. 	O Contrato de Repasse vigorou de 30/11/2009 a 30/12/2018, resultando na transferência de recursos federais no montante de R$ 1.498.300,00, em 29/11/2010, com prazo para prestação de contas até 30/01/2019.
3.	O Relatório do Tomador de Contas (peça 70) registra que o plano de trabalho foi proposto pelo Sr. Marcos da Rocha Mendes, Prefeito de 2009 a 2012, prevendo a execução de seis metas. Chegaram a ser formalizados três contratos para a execução das cinco primeiras metas:  
	N
	Descrição
	Contrato
	Valor (R$) 
	Início
	Prazo/Conclusão

	1
	Elaboração do projeto básico executivo de engenharia
	Contrato 18/2011 
Construtora Quito Ltda.
 (peça 31) 
	31.990,00
	1º/04/2011
	22/06/2012

	2
	Elaboração do projeto básico executivo de arquitetura;
				
	3
	Elaboração de levantamento de quantitativos, custos e especificações
				
	4
	Execução de obras e instalações do restaurante popular
	Construtora LMS Ltda. -  ME
	1.459.365,26
	12/06/2012
	180 dias

	5
	Aquisição de equipamentos e materiais permanentes
	Contrato 50/2014 
Fluscop Comércio de Serviços e Equipamentos Ltda. (peça 41) 
Contrato 51/2014
Engepar Comércio de Instalação de Equipamentos Ltda.
	547.099,00
	16/06/2014
	12 meses

	6
	Aquisição de utensílios, materiais de consumo e inauguração
				
4.	O Tomador de Contas registrou, também, os seguintes eventos relevantes no curso da execução contratual:
	a) em 30/08/2013, a meta 4 foi reprogramada, com aumento da participação financeira do Município para R$ 812.620,17 (peça 25) ;
	b) em 05/12/2014, a Caixa vistoriou o empreendimento, atestou o percentual de evolução global da obra de 77,89% e registrou que os equipamentos previstos na meta 5 não haviam sido instalados (RAE 9, peça 49, p. 10-12) ;
	c) em 06/01/2015, foram liberados R$ 339.161,00 para pagamento das empresas fornecedoras dos equipamentos previstos na meta 5 (RAE 9, peça 49, p.10) , mantendo-se o percentual global de execução de 77,89%; o mesmo documento apontou a instalação dos equipamentos como pendência para a finalização da meta 4 e para a liberação da segunda parcela da meta 5; 
	d) em 16/02/2016, em nova vistoria, a Caixa registrou que não houve evolução em relação ao quadro anterior, que parte dos equipamentos fora furtada ou estava depredada, não sendo possível atestar funcionalidade do que foi executado devido ao início do processo de degradação e à fragilidade do empreendimento (Parecer Técnico 33, de 17/03/2016, peça 50) ; 
	e) em 09/11/2016, representantes do MDS, da Prefeitura e da Caixa visitaram o local da obra, ocasião em que os agentes municipais relataram que os equipamentos haviam sido furtados e a obra estava bastante depredada, não havendo condições de concluir o objeto; o Ministério autorizou a instauração de TCE (peça 47, p. 1-2) ;
	f) em 10/01/2017, a Caixa informou ao Prefeito recém-empossado a situação do empreendimento e cobrou a resolução das pendências encontradas (peça 47, p. 15-17) , tendo a Prefeitura respondido, em 05/04/2017, que iria retomar as obras, concluir o objeto e apurar responsabilidades (peça 48, p. 6) ;
	g) com base nas informações que lhe foram encaminhadas pela Caixa em 02/05/2017 (peça 48, p. 1-5) , em 25/10/2017 o Município instaurou tomada de contas especial, na qual se apurou débito de R$ 438.899,34, referente à depredação das obras, e de R$ 339.161,00, referente ao furto dos equipamentos, imputando-se a responsabilidade ao então Secretário Municipal de Ordem Pública e à Secretária Municipal de Assistência Social (peças 2-4) ; devido à instauração da TCE, a Caixa suspendeu a situação de inadimplência do contrato de repasse em questão;
	h) em 24/11/2017, o Município solicitou prorrogação do prazo para cumprimento do objeto por mais 12 meses (peça 51) , no que foi atendido, tendo o Ministério, em março de 2018, estendido a vigência do Contrato para 30/12/2018;
	i) em 26/03/2018, a Prefeitura Municipal encaminhou à Caixa um plano de trabalho com ações para retomada da obra do restaurante popular (peça 52) , fato que motivou a suspensão da TCE em curso na Caixa; contudo, não houve reinício das obras; e
	j) novo pedido de prorrogação de vigência foi apresentado em 26/12/2018 e indeferido em nota técnica de 11/01/2019 (peça 5) , destacando-se que o Município formulou o pedido fora do prazo previsto na legislação e na Cláusula18 do Contrato de Repasse. 
5.	Neste Tribunal, foi promovida a citação solidária dos ex-Prefeitos Marcos da Rocha Mendes (mandatos 2009-2012 e  1º/01/2017 a 16/07/2018) , Alair Francisco Correa (mandato 2013-2016) e Adriano Guilherme de Teves Moreno (17/7/2018 a 31/12/2020) , para que recolhessem o débito no valor integral do repasse referente ao Contrato de Repasse 297590/2009, atualizado monetariamente, e/ou apresentassem alegações de defesa quanto à ausência de funcionalidade do objeto, sem possibilidade de aproveitamento útil da parcela executada, com ofensa ao art. 37, caput, da Constituição Federal, ao art. 93 do Decreto-lei 200/1967, ao art. 66 do Decreto 93.872/1986 e à Cláusula Terceira do termo de instrumento.
6.	 A antiga Secretaria de Controle Externo de Tomada de Contas Especial - SecexTCE, atual Unidade de Auditoria Especializada em Tomada de Contas Especial - AudTCE, analisou as alegações de defesa dos Srs. Marcos da Rocha Mendes e Adriano Guilherme de Teves Moreno, bem como os efeitos da revelia do Sr. Alair Francisco Correa, na instrução transcrita, no essencial, no Relatório precedente.
7.	Quanto ao tema da prescrição, com base na orientação fixada no Acórdão 1441/2016-TCU-Plenário (relator Ministro Benjamin Zymler, redator Ministro Walton Alencar Rodrigues) , a Unidade Técnica, em manifestações uniformes, posicionou-se pela não incidência do instituto no tocante à pretensão punitiva, devido à ausência de transcurso do prazo geral de 10 anos fixado no art. 205 do Código Civil. 
8.	No mérito, propôs o acolhimento das alegações de defesa do Sr. Marcos da Rocha Mendes, no sentido de que, em seu segundo período como Prefeito (1º/01/2017 a 09/05/2018) , adotou as medidas cabíveis em face dos problemas na execução da obra, o que descaracterizaria a sua responsabilidade pela execução parcial do ajuste sem parcela aproveitável e ensejaria a exclusão do seu nome do rol de responsáveis deste processo.
9.	Quanto ao Sr. Alair Francisco Correa (mandato 2013-2016) , o autor da instrução consignou que os argumentos por ele apresentados na fase interna da TCE não elidiram as irregularidades apontadas e, não tendo responsável se manifestado acerca da ocorrência descrita na sua citação, não há elementos para que se possa aferir e reconhecer a sua boa-fé 
10.	Propôs, ainda, a rejeição das alegações de defesa do Sr. Adriano Guilherme de Teves Moreno (Prefeito de 17/07/2018 a 31/12/2020) , porque, apesar de haver solicitado prorrogação de prazo de vigência do contrato em 26/12/2018, não deu continuidade às obras, não prestou as contas devidas e nem adotou medidas judiciais e administrativas cabíveis para resguardar o Erário relativamente ao Contrato de Repasse 297.590/2009.
11.	Assim, propõe o julgamento de mérito pela irregularidade das contas dos Srs. Alair Francisco Correa e Adriano Guilherme de Teves Moreno, com fundamento nas hipóteses descritas no art. 16, inciso III, alíneas "b" e "c", da Lei 8.443/1992, e a condenação solidária desses responsáveis ao pagamento do débito apurado nos autos.
12.	O Ministério Público junto ao TCU, representado pelo Procurador Marinus Eduardo De Vries Marsico, acrescentou à proposta a aplicação aos responsáveis com contas julgadas irregulares da multa proporcional ao dano prevista no art. 57 da Lei 8.443/1992.
13.	Acolho a proposta da Unidade Instrutiva, com o acréscimo efetuado pelo Ministério Público de Contas. No que se refere à matéria prescricional, cabe anotar que, em 11/10/2022, esta Casa aprovou a Resolução/TCU 344/2022, que regulamenta, no âmbito deste Tribunal, a prescrição para o exercício das pretensões punitiva e ressarcitória, observando as disposições da Lei 9.873/1999, diploma que disciplina o prazo para o exercício da ação punitiva movida pela administração pública federal, segundo jurisprudência do Supremo Tribunal Federal, em especial a Ação Direta de Inconstitucionalidade 5509. 
14.	Dessa forma, foram deixadas na história jurisprudencial as teses da imprescritibilidade do dano causado ao erário e da prescrição decenal da pretensão punitiva do TCU, cristalizadas, respectivamente, no Enunciado 282 da Súmula de Jurisprudência/TCU e no Acórdão 1441/2016-TCU-Plenário.
15.	Nos termos da Resolução/TCU 344/2022, as pretensões punitiva e ressarcitória nos processos de controle externo, excetuados os atos de pessoal, submetem-se à prescrição principal, de cinco anos (art. 2º) , e à prescrição intercorrente, que se implementa se o processo ficar paralisado, pendente de julgamento ou despacho por três anos (art. 8º) . Reza o normativo que, nos casos de omissão de prestação de contas, o marco inicial da prescrição principal é a data em que tais contas deveriam ter sido prestadas (art. 4º, inciso I) .
16.	No recente Acórdão 534/2023-TCU-Plenário (relator Ministro Benjamin Zymler) , o Tribunal fixou entendimento de que a contagem da prescrição intercorrente se inicia somente a partir da ocorrência do primeiro marco interruptivo da prescrição ordinária, consoante elencado no art. 5º da referida norma. 
17.	Fixadas essas balizas, constata-se que a prestação de contas final referente ao Contrato de Repasse 297.590/2009 deveria ter sido apresentada em 30/01/2019, data que assinala o início da fluência da prescrição principal, nos termos do art. 4º, inciso I, da Resolução/TCU 344/2022. Entre essa data e as citações dos Srs. Adriano Guilherme de Teves Moreno, Alair Francisco Correa e Marcos da Rocha Mendes, ocorridas, respectivamente, em 23/06/2021, 10/09/2021 e 20/09/2021, não transcorreram cinco anos, não se consumando a prescrição principal. 
18.	Desde a citação, outros atos inequívocos de apuração do fato interromperam a fluência da prescrição principal, conforme previsão do inciso II do referido artigo 5º: 
	a) análise das alegações de defesa de dois responsáveis e dos efeitos da revelia de outro responsável, de 15/06/2022 (peça 102) ; e
	b) manifestação do Ministério Público junto ao TCU, de 16/08/2022 (peça 105) .
19.	O histórico acima demonstra que também não houve paralisação do processo por mais de três anos, o que afasta a prescrição intercorrente (art. 8º, caput) , interrompida pelas mesmas causas aplicáveis à prescrição principal (art. 8º, § 2º) . Assim, passo a discorrer sobre o mérito das ocorrências.
20.	Os eventos mencionados pelo Tomador de Contas indicam que a não instalação dos equipamentos previstos na meta 5, além de comprometer a conclusão da meta 4, referente à execução de obras e instalações do restaurante popular, levou à retenção da segunda parcela dos recursos referentes à própria meta 5 e impediu a autorização para licitar a contratação da meta 6. Dada a relevância dessa informação para a compreensão do andamento das obras e para a identificação dos responsáveis, vale buscar confirmação nos registros das vistorias realizadas pela Caixa.
21. 	Os Relatórios de Acompanhamento de Empreendimento - RAE referentes à meta 4, conquanto mencionassem o ritmo lento dos serviços, afirmaram serem satisfatórios a qualidade de execução e o desempenho do agente executor, conforme se observa dos documentos assinados em 19/12/2012 e 28/10/2013 (sexta e sétima vistorias, ambas atestando a execução de 77,5% da quarta etapa do contrato, peça 49, p. 7-8) , e em 10/03/2014 (oitava vistoria, declarando a execução de 91% da 4ª etapa do contrato, peça 49, p. 9) . Note-se que esses documentos não contêm qualquer referência desfavorável à execução da meta 4. De extraordinário, a sétima vistoria menciona apenas a reprogramação dessa meta para R$ 1.680.630,15 e do Contrato para R$ 2.212.620,17. 
22.	O Relatório da nona vistoria, realizada em 05/12/2014 (peça 49, p. 10) , referente à meta 5, apontou a falta de instalação dos equipamentos como elemento crítico, identificando-a expressamente como pendência para a segunda liberação de recursos da própria 5ª meta e para a finalização da 4ª meta.  Vale frisar que a execução da meta 5 foi contratada em 16/06/2014 e deveria ter sido concluída no prazo de 12 meses, tendo seu marco inicial e final na gestão do Sr. Alair Francisco Correa, Prefeito no período de 2013 a 2016.
23. 	O referido gestor recebeu as obras propriamente ditas com 91% de execução (peça 49, p. 9) , não ofereceu ao concedente justificativas para a inexecução das metas 4 e 5 - apesar da disponibilidade de recursos e da regularização do plano de aplicação mediante reprogramação das metas - e, em especial, para o descumprimento do compromisso expressamente assumido de instalar os equipamentos no período de 27/12/2014 a 27/01/2015 (peça 50, p. 2) . Também não justificou o furto e a depredação de parte dos equipamentos adquiridos e o início do processo de degradação do empreendimento, aferidos na vistoria de 16/02/2016 (ver item 4.d acima) . Instado pelo TCU a fazê-lo, optou por se manter silente.
24.	 O Sr.  Alair Francisco Correa, no período em que esteve à frente da Prefeitura, deveria ter adotado todas as providências a seu alcance para levar a bom termo o ajuste pactuado, mas não o fez, mesmo tendo tido acesso aos recursos pactuados e tendo deixado o seu mandato apenas em 31/12/2016.
25.	No segundo período de gestão do Sr. Marcos da Rocha Mendes (1º/01/2017 a 05/09/2018) , conforme avaliou a então SecexTCE, foram tomadas as medidas cabíveis para regularizar a execução do ajuste. A Controladoria-Geral do Município instaurou a devida tomada de contas especial (Processo 1261/2017, datado de 29/06/2017) , com vistas a obter o ressarcimento do erário e responsabilizar quem tenha dado causa ao dano de R$ 339.161,00 relativo a bens furtados e de R$ 483.899,34 decorrente da depreciação do imóvel. O aludido gestor, por seu turno, obteve, em 15/12/2017, a prorrogação de prazo para execução do ajuste até 30/12/2018 (peça 29, p. 34) , ao qual não pode dar seguimento, porque a proposta de reformulação do plano de trabalho submetida ao interveniente (peça 52) somente foi examinada pelo concedente em 11/01/2019 (peça 5) , ocasião em que o respondente não mais ocupava o cargo de Prefeito, não sendo possível qualquer providência de sua parte para concluir o objeto pactuado.
26.	Não tendo sido demonstrada a prática de qualquer irregularidade pelo Sr. Marcos da Rocha Mendes nos dois períodos em que atuou como Prefeito, entendo que o mencionado responsável se credencia a ter suas contas referentes ao Contrato de Repasse 297.590/2009 julgadas regulares, com quitação plena, ponto em que divirjo dos pareceres expedidos nos autos, que propunham a exclusão do nome desse responsável da presente relação processual. 
27.	O Sr. Adriano Guilherme de Teves Moreno (gestão de 17/07/2018 a 31/12/2020) invocou em sua defesa, originalmente, o fato de ter tomado providências com vistas à apuração dos fatos graves verificados nas administrações anteriores, mediante pedido de instauração de tomada de contas em relação ao Contrato de Repasse, a cargo da Secretaria Municipal de Gestão Institucional e da Coordenadoria-Geral de Gestão Governamental. 
28.	No adendo a sua defesa, trazido aos autos após o encerramento da fase de instrução, ele arguiu:
	a) a impossibilidade de atender às exigências do Contrato de Repasse 297.590/2009 no momento de sua posse, devido a graves problemas existentes na prefeitura, como o atraso no pagamento de salários dos servidores - em decorrência da realização de uma eleição extemporânea após a impugnação do registro do Prefeito Marcos da Rocha Mendes e à gestão interina do presidente da Câmara, Sr. Achilles Almeida Barreto Nero, de 10/05/2018 até 16/07/2018 -, e em razão da incidência de casos de Covid 19 entre os colaboradores da Prefeitura;
	b) a não caracterização de ato de improbidade administrativa;
	c) a sua ilegitimidade para figurar no polo passivo da TCE, por não haver movimentado os recursos do contrato de repasse, não ter executado obras nem as deixado inacabadas e por haver delegado competência aos secretários municipais, por meio do Decreto Municipal 5.925/2018, publicado em 20/12/2018. 
29. 	Tais afirmações não têm o condão de afastar a responsabilidade do Sr. Adriano Guilherme de Teves Moreno. Em que pese o fato de ter assumido a Prefeitura numa situação excepcional, em 17/07/2018, isso não o impediu de solicitar a prorrogação de vigência do contrato de repasse em 26/12/2018, a qual foi expressamente indeferida em 17/01/2019 (peça 5, p. 7) . 
30.	A partir de então, eram esperadas desse responsável condutas diversas, quais sejam, apresentar a prestação de contas final do Contrato de Repasse 297590/2009, cujo prazo se encerrou na sua gestão ou, na sua impossibilidade, adotar as medidas legais cabíveis para resguardar o Erário, nos termos da Súmula 230 deste Tribunal, o que inclui a adoção de medidas judiciais contra quem deu causa ao dano, não sendo bastante a alegada instauração de tomada de contas especial. Com efeito, todo o exercício de 2019 transcorreu sem que o Responsável tenha adotado as medidas ao seu cargo, sendo irrelevante, nesse contexto, a situação de emergência sanitária da pandemia de Covid-19, que só veio a caracterizar-se mais de um ano depois, em março de 2020. 
31.	O fato de não haver realizado despesas nem executado as obras não descaracteriza sua responsabilidade pelas condutas de não apresentar a prestação de contas final do ajuste após o seu encerramento, ou alternativamente, na sua impossibilidade, de adotar as medidas judiciais.
32.	Quanto à alegada delegação de competência aos secretários municipais, a jurisprudência desta Corte é firme no sentido de que a responsabilidade pela execução dos ajustes federais assiste ao titular do poder executivo, ordenador de despesa, o qual, mesmo na hipótese de delegação de competência, não se exime do dever de supervisão, conforme os seguintes precedentes colhidos da ferramenta "Jurisprudência Selecionada": 
 (Acórdão 248/2010-TCU-Plenário, rel. Ministro Walton Alencar Rodrigues) 
"A delegação de competência para execução de despesas custeadas com recursos públicos federais não exime de responsabilidade a pessoa delegante, porque inadmissível a delegação de responsabilidade, devendo responder pelos atos inquinados tanto a pessoa delegante como a pessoa delegada, segundo a responsabilidade de cada uma." 
 (Acórdão 1346/2013-TCU-Plenário, sob a minha relatoria) 
"O instituto da delegação de competência não exime o autor da delegação do dever de acompanhar os atos praticados pelo agente delegado. Mesmo quando não há a prática direta de atos administrativos, os agentes políticos podem ser responsabilizados, se as irregularidades tiverem um caráter de tal amplitude e relevância que, no mínimo, fique caracterizada grave omissão no desempenho de suas atribuições de supervisão hierárquica." 
 (Acórdão 4485/2022-TCU-Segunda Câmara, de minha relatoria) 
"A delegação de competência a secretário municipal realizada por portaria é insuficiente para afastar a responsabilidade do prefeito pela utilização de recursos federais. Se não houver lei municipal dispondo diferentemente, o ordenador de despesas é o prefeito, titular máximo da administração pública local." 
 (Acórdão 170/2018 - Plenário, rel. Ministro Benjamin Zymler) 
"A delegação de competência não implica delegação de responsabilidade, competindo ao delegante a fiscalização dos atos de seus subordinados, especialmente em situações nas quais, pela importância do objeto e pela materialidade dos recursos envolvidos, a necessidade de supervisão não pode ser subestimada." 
33.	A alegada ausência dos elementos caracterizadores de ato de improbidade administrativa não obsta o desenvolvimento do processo de controle externo, cujos pressupostos independem daqueles necessários à eventual ação criminal, consoante assentado nesta Casa:
 (Acórdão 1000/2015-TCU-Plenário, rel. Ministro Benjamin Zymler) 
 "A jurisdição exercida pelo TCU tem assento constitucional e é exercida de forma autônoma à persecução eventualmente realizada pelo Ministério Público com base na Lei de Improbidade Administrativa. Não há bis in idem caso ocorra condenação do responsável a ressarcir o erário em ambos os processos, uma vez que a parte pode demonstrar a uma das instâncias a quitação do débito já efetuada à outra instância." 
 (Acórdão 10853/2018-TCU-Primeira Câmara, rel. Ministro Bruno Dantas) 
"O julgamento pela irregularidade das contas do responsável com condenação para que ele promova o ressarcimento do dano ao erário independe de ter havido ou não prática de ato de improbidade administrativa ou obtenção de vantagem pessoal em decorrência da gestão de recursos públicos." 
 (Acórdão 1045/2022-TCU-Segunda Câmara, rel. Ministro Augusto Nardes) 
"O julgamento pela irregularidade das contas do responsável com condenação para que ele promova o ressarcimento de dano ao erário independe de ter havido ou não prática de ato de improbidade administrativa ou obtenção de vantagem pessoal em decorrência da gestão de recursos públicos, uma vez que a jurisdição do TCU é exercida de forma independente e autônoma à persecução eventualmente realizada pelo Ministério Público com base na Lei 8.429/1992 (Lei de Improbidade Administrativa) ". 
34.	Assim, resta caracterizado que os Srs. Alair Francisco Correa e Adriano Guilherme de Teves Moreno, nos respectivos períodos de gestão, deixaram de tomar as providências que lhes eram cabíveis em relação ao Contrato de Repasse 297.590/2009, restando imprestável a parcela executada, seja por ter ficado a obra inacabada ou pelo fato de os serviços executados não terem sido suficientes para obter o atingimento dos objetivos acordados.
35.	Não há como supor neste caso que os serviços concluídos poderão beneficiar à população no futuro. Passados quase dez anos das medições que atestaram a execução parcial do ajuste, não há informação nos autos de que os serviços foram aproveitados ao fim a que se destinavam. Assim, não é possível afirmar que a comunidade em algum momento poderá usufruir da sua futura e eventual funcionalidade.
36.	 Impende destacar que o entendimento do TCU, no caso de obras executadas de forma parcial e que não apresentam serventia à comunidade, é no sentido de que cabe a imputação do débito no valor integral repassado pela União. Eis os seguintes precedentes colhidos da ferramenta "Jurisprudência Selecionada":
 (Acórdão 11571/2018-TCU-Primeira Câmara, rel. Ministro Benjamin Zymler) 
"Quando a parcela executada do convênio não for suficiente para o atingimento, ainda que parcial, dos objetivos do ajuste, sem quaisquer benefícios à sociedade, a possibilidade de aproveitamento do que já foi executado em eventual retomada das obras, por se tratar de mera hipótese, não de benefício efetivo, não enseja o correspondente abatimento no valor do débito apurado". 
 (Acórdão 2812/2017-TCU-Primeira Câmara, rel. Ministro Substituto Weder de Oliveira) 
"Considera-se como prejuízo em valores integrais a aplicação dos recursos do convênio em objeto que se revela inservível ou sem funcionalidade após a sua execução, completa ou parcial". 
 (Acórdão 494/2016-TCU-Segunda Câmara, rel. Ministro Substituto André de Carvalho) 
"A execução parcial do objeto pactuado aliada à imprestabilidade da parcela realizada permite a condenação do responsável pelo valor total dos recursos repassados pelo convênio". 
37.	Cabe ressaltar que a decisão de realizar ou de dar continuidade a um empreendimento não afeta apenas os interesses da população local. Existe um custo de oportunidade em relação a outros empreendimentos que poderiam ter sido realizados Brasil afora, financiados pelos recursos federais, e não o foram porque a União priorizou o custeio do contrato de repasse em questão.
38.	Compreendo que as condutas e omissões sintetizadas nos itens 23, 29 e 30 supra são passíveis de serem punidas com multa, por configurar, no mínimo, a ocorrência de erro grosseiro na gestão dos recursos federais, nos termos do art. 28 da LINDB. Assim, aplica-se aos responsáveis, de forma individual, a penalidade prevista no art. 57 da Lei 8.443/1992, sancionamento para o qual não há óbice, nos termos da Resolução/TCU 344/2022 (v. itens 17/19, retro) .
39.	Na dosimetria das penas, levo em consideração que a conduta do Sr. Alair Francisco Correa tem maior reprovabilidade, pelo fato de, em sua gestão, ter se iniciado a desconformidade ao plano de trabalho que ao fim tornou o empreendimento inaproveitável, bem como por ter o aludido ex-Prefeito desfrutado de mais tempo para ajustar o andamento dos serviços. 
40.	Outrossim, cumpre autorizar o pagamento das dívidas em até 36 parcelas mensais e consecutivas, caso solicitado, e sua cobrança judicial, se necessária, além de remeter cópia do Acórdão que vier a ser proferido à Procuradoria da República no Estado do Rio de Janeiro, consoante previsto no art. 209, § 7º, do Regimento Interno/TCU, bem assim ao Ministério da Integração e do Desenvolvimento Regional e à Caixa Econômica Federal, para ciência.
	Ante o exposto, voto por que seja adotada a deliberação que ora submeto a este Colegiado.
T.C.U., Sala das Sessões, em 16 de maio de 2023.
MARCOS BEMQUERER COSTA
Relator